最高法院刑事判決　　　　　　九十四年度台上字第五二二八號
　　上　訴　人　丙○○
　　　　　　　　　　　　號
　　　　　　　　甲○○
　　共　　　同
　　選任辯護人　王東山律師
　　上　訴　人　乙○○
上列上訴人等因違反公職人員選舉罷免法案件，不服台灣高等法
院中華民國九十四年六月九日第二審更審判決（九十三年度選上
更(一)字第二一號，起訴案號：台灣板橋地方法院檢察署九十一年
度選偵字第三號），提起上訴，本院判決如下：
    主  文
原判決撤銷，發回台灣高等法院。
    理  由
本件原判決撤銷第一審關於上訴人丙○○、甲○○、乙○○對於
有投票權之人交付賄賂部分之科刑判決，改判論處丙○○共同連
續對於有投票權之人，交付賄賂，而約其投票權為一定之行使；
論處甲○○連續對於有投票權之人，交付賄賂，而約其投票權為
一定之行使；論處乙○○共同對於有投票權之人，交付賄賂，而
約其投票權為一定之行使各罪刑，固非無見。
惟查：（一）公職人員選舉罷免法第九十條之一第一項對於有投
票權人行賄之罪，係以對於有投票權之人行求、期約或交付賄賂
為構成要件，此項構成犯罪要件之事實，不但於判決書事實欄應
詳加記載，理由欄亦應將其認定此項犯罪事實所憑之證據及其認
定之理由，詳為敘述，始足為適用法律及判斷其適用法律是否適
當之根據。本件原判決事實欄雖記載丙○○買票之對象呂樹財、
鄭阿囝暨其與乙○○共同買票之對象林朝益，以及甲○○買票之
對象代號Ａ暨其配偶、許村吉、卓正雄暨其弟卓正賢、卓秀根、
卓正慶等人，俱係有投票權之人，但其理由欄就認定呂樹財、鄭
阿囝、林朝益、代號Ａ暨其配偶、許村吉、卓正雄、卓正賢、卓
秀根、卓正慶等人為有投票權人一節，並未詳述其所憑之證據暨
認定之理由，自有判決理由不備之違法。（二）刑事訴訟法為保
障被告受公平審判及發現實體真實，於民國九十二年二月六日修
正及增訂公布施行之前及之後，對於人證之調查均採言詞及直接
審理方式，並規定被告有與證人對質及詰問證人之權利，其中被
告之對質詰問權，係屬憲法第八條第一項規定「非由法院依法定
程序不得審問處罰」之正當法律程序所保障之基本人權及第十六
條所保障之基本訴訟權，不容任意剝奪，故證人於審判中，原則
上，應依法定程序，到場具結陳述，並接受被告之對質詰問，其
陳述始得作為認定被告犯罪事實之判斷依據；又刑事審判上之共
同被告，係為訴訟經濟等原因，由檢察官或自訴人合併或追加起
訴，或由法院合併審判所形成，其間各別被告及犯罪事實仍獨立
存在，各被告對於其他共同被告之案件而言，為被告以外之人，
具證人之適格，而與被告有共犯關係之人，其於被告之案件，既
非被告，自亦具證人之適格，如欲以共同被告或共犯之陳述為證
據，該共同被告或共犯即具證人身分，應依人證之調查程序為之
。從而，法院就被告之案件對其他共同被告或與被告有共犯關係
之人調查，不論在九十二年二月六日修正、增訂之刑事訴訟法公
布施行前或施行後，均應依人證之調查程序傳喚該共同被告或共
犯到場，命其立於證人之地位而為陳述，並通知被告，使被告有
與之對質及詰問其現在與先前陳述之瑕疵的機會，以確保其對質
詰問權，並藉以發現實體真實；否則，如僅提示該共同被告或共
犯未經對質詰問之審判外陳述筆錄或告以要旨，被告之對質詰問
權即無從行使，無異剝奪被告該等權利，且有害於實體真實之發
現，其所踐行之調查程序，自難謂為適法。卷查第一審及原審就
丙○○之案件，對共同被告乙○○、呂樹財、呂溫滿、鄭阿囝、
林朝益、羅秀蘭之調查，就乙○○之案件，對於共同被告林朝益
、羅秀蘭之調查，以及就甲○○之案件，對於共同被告許村吉、
卓正雄、王漢騰之調查，均僅向上訴人等提示該等共同被告在警
詢或法務部調查局台北縣調查站（下稱台北縣調查站）及偵審中
之陳述筆錄並宣讀或告以要旨，而未命該等共同被告立於證人地
位而為陳述，使各上訴人有與該等共同被告對質並詰問其等現在
與先前陳述之瑕疵的機會，各上訴人之對質詰問權即無從行使，
與憲法保障基本人權及基本訴訟權之規定顯相違背，且因各上訴
人無從詰問該等共同被告陳述之瑕疵，亦有害於實體真實之發現
，則第一審及原審，就丙○○之案件，對共同被告乙○○、呂樹
財、呂溫滿、鄭阿囝、林朝益、羅秀蘭之調查，就乙○○之案件
，對於共同被告林朝益、羅秀蘭之調查，以及就甲○○之案件，
對於共同被告許村吉、卓正雄、王漢騰之調查，其所踐行之程序
，均難認為適法；從而，乙○○、呂樹財、呂溫滿、鄭阿囝、林
朝益、羅秀蘭在警詢或台北縣調查站及偵審中所為陳述，對丙○
○而言，林朝益、羅秀蘭在警詢或台北縣調查站及偵審中所為陳
述，對乙○○而言，以及許村吉、卓正雄、王漢騰在警詢或台北
縣調查站及偵審中所為陳述，對甲○○而言，俱不能認係合法之
證據資料，原判決採用乙○○、呂樹財、呂溫滿、鄭阿囝、林朝
益、羅秀蘭在台北縣調查站及偵查中之陳述作為認定丙○○犯罪
事實之判斷依據，採用林朝益、羅秀蘭在台北縣調查站及偵查中
之陳述作為認定乙○○犯罪事實之判斷依據，以及採用許村吉、
卓正雄、王漢騰在警詢或第一審之陳述作為認定甲○○犯罪事實
之判斷依據，自均違反採證法則。（三）被告供認犯罪之自白，
如係出於強暴、脅迫、利誘、詐欺或其他不正方法，取得該項自
白之偵訊人，往往應負擔行政甚或刑事責任，故審理事實之法院
，遇被告提出其自白係出於不正方法之抗辯，應命提出該自白之
檢察官就自白出於自由意志，指出證明方法，並深入調查，不得
僅憑負責偵訊被告之人員證述未以不正方法取供或被告未提出證
據，即認被告之自白係出於自由意志。卷查乙○○及其辯護人在
第一審提出抗辯，或稱偵訊中有威脅利誘乙○○云云，或稱乙○
○在台北縣調查站之自白係出於調查員之威脅利誘等語（見第一
審卷第一五七、一五八頁），如果無訛，乙○○在台北縣調查站
及偵查中所為不利於己之陳述或自白，即難謂非以不正方法取得
，縱與事實相符，仍不得採為斷罪之依據，乃原審對乙○○及其
辯護人此項抗辯未予調查明確，逕以乙○○始終未否認其在台北
縣調查站及偵查中自白之任意性，且在第一審承認其在台北縣調
查站及檢察官偵訊時所為陳述均實在等情，遽認乙○○在台北縣
調查站及偵查中所為不利於己之陳述或自白，非以不正方法取得
，而採為認定丙○○、乙○○犯罪事實之判斷依據，亦難謂為適
法。以上諸端或為上訴意旨所指摘，或為本院得依職權調查之事
項，應認原判決仍有撤銷發回更審之原因。又原判決不另為無罪
之諭知部分，檢察官起訴書既指明與上揭論罪科刑部分有裁判上
一罪關係，依審判不可分原則，應併予撤銷發回，附予敘明。
據上論結，應依刑事訴訟法第三百九十七條、第四百零一條，判
決如主文。
中　　華　　民　　國　九十四　年　　九　　月　二十二　日
                      最高法院刑事第六庭
                          審判長法官  莊　登　照
                                法官  洪　明　輝
                                法官  黃　一　鑫
                                法官  魏　新　和
                                法官  林　秀　夫
      本件正本證明與原本無異
                                      書  記  官
中　　華　　民　　國　九十四　年　　九　　月　二十七　日
                                                      v
